【裁判字號】    90,重上,83
【裁判日期】    901204
【裁判案由】    確認地上權登記請求權存在
【裁判全文】
臺灣高等法院高雄分院民事判決    九十年度重上字第八三號
    上  訴  人    高雄縣仁武地政事務所
    法定代理人    甲○○
    被上訴  人    己○○
                  丁○○
                  戊○○
                  丙○○
                  乙○○
右當事人間確認地上權登記請求權存在事件，上訴人對於中華民國九十年五月二十三
日臺灣高雄地方法院八十九年重訴字第九０一號第一審判決提起上訴，本院判決如左
：
      主      文
原判決主文第一項關於確認兩造間地上權登記請求權存在，及訴訟費用之裁判，均廢
棄。
右廢棄部分，被上訴人在第一審之訴駁回。
第一、二審訴訟費用（除確定部分外），由被上訴人負擔。
      事      實
甲、上訴人方面：
一、聲明：求為判決：
  (一)原判決關於上訴人敗訴部分廢棄。
  (二)右廢棄部分，被上訴人在第一審之訴駁回。
  (三)第一、二審訴訟費用由被上訴人負擔。
二、陳述：除引用在原審之陳述外，補稱：
  (一)本件被上訴人起訴請求之「確認地上權登記請求權存在」，係屬公法性質，應由
    行政法院裁判。
  (二)土地登記規則第五十一條第三項所稱之司法機關，並不以普通民事法院為限，而
    應包括行政法院在內。
  (三)系爭土地屬公有土地，不具融通性，故不得為取得時效之客體。
  (四)被上訴人並非以行使地上權之意思而占有系爭土地，故不符合時效取得地上權之
    要件；縱認有該登記請求權，亦因罹於時效而消滅，或因長時間不行使而有權利
    失效法理之適用，不得請求登記。
三、證據：引用在原審提出之證據方法。
乙、被上訴人方面：
一、聲明：求為判決：
  (一)上訴駁回。
  (二)第二審訴訟費用由上訴人負擔。
二、陳述：除引用在原審之陳述外，補稱：
  (一)本件請求之目的於要求上訴人應就此申請事件為審查及公告，如高雄縣政府有異
    議，再依法提訴訟請求容忍辦理登記。
  (二)依土地法第五十六條及土地登記規則第五十七條第一項第三款、第三項規定，並
    上訴人駁回之理由，本件確認之訴確有依據，並非公法上之關係。
  (三)上訴人於審查時已違法通知土地所有人高雄縣政府，且所有人依法在未經地政機
    關公告並無異議之權利，上訴人卻採為駁回之理由，其有不當甚為明確，被上訴
    人請求確認，自有受判決之法律上利益。
三、證據：引用在原審提出之證據方法。
      理      由
一、被上訴人起訴主張：坐落高雄縣鳥松鄉○○段第六六四號土地上如原審判決附圖
    六六四之Ａ、六六四之Ａ１部分，面積合計三七八平方公尺，同段六六八號土地
    上如附圖所示六六八之Ａ部分，面積四四四平方公尺，及同段六六九號土地上如
    附圖所示六六九之Ａ部分，面積一九六平方公尺（下稱系爭土地），係登記為訴
    外人高雄縣政府所有，然伊之父親或祖父彭添褔自民國三十年十月一日起，即以
    行使地上權之意思，在系爭土地上蓋有建物，並居住使用，嗣彭添褔於六十七年
    八月四日死亡，伊等仍續行居住使用，已達二十年以上，自得請求登記為地上權
    人，經向上訴人申請登記，竟遭上訴人以所有人高雄縣政府不同意為由駁回，經
    行政訴訟救濟，仍遭敗訴。爰依土地法第五十六條及土地登記規則第五十七條第
    三項規定，求為確認就系爭土地之地上權登記請求權存在之判決（被上訴人另以
    高雄縣政府為對造，訴請確認地上權登記請求權存在部分，經原審以當事人不適
    格駁回後，未據聲明不服）。
二、上訴人則以：本件被上訴人起訴請求之「確認地上權登記請求權存在」，係屬公
    法性質，應由行政法院裁判，且系爭土地屬公有土地，不具融通性，故不得為取
    得時效之客體，又被上訴人並非以行使地上權之意思而占有系爭土地，故不符合
    時效取得地上權之要件；縱認有該登記請求權，亦因罹於時效而消滅，或因長時
    間不行使而有權利失效法理之適用，不得請求登記等語，資為抗辯。
三、按登記之權利人、義務人或其與申請登記之關係有關之權利關係人間有爭執者，
    登記機關應以書面明理由及法令依據，駁回登記之申請，又依此項規定駁回者
    ，申請人得依訴願法規定提起訴願，並得訴請司法機關裁判，此從土地登記規則
    第五十一條第一項第三款、第二項及第三項規定觀之甚明。另時效取得地上權登
    記審查要點第十四點亦規定登記機關接受申請登記案件，經審查無誤後，應即公
    告，並同時通知土地所有權人或管理者，如審查結果涉有私權爭執者，應依土地
    登記規則第五十一條第一項第三款規定以書面明理由駁回之。則從上開條文規
    定觀之，以因時效取得地上權為由，向地政機關申請為地上權登記者，地政機關
    須先為審查，而經審查結果，如認無土地登規則第五十一條第一項各款所規定之
    事由時，即應公告並通知土地所有人，如審查結果認有前開各款之事由時，則應
    以書面明理由駁回其申請，此項地政機關依土地登記規則所為之受理、審查及
    公告程序，顯係行政機關依其行政權責所為之行政准駁行為，屬公法上之權利行
    使，故申請人於遭駁回時係依訴願法規定提起訴願救濟，至如係因涉及私權爭執
    遭駁回時（即前開規則第五十一條第一項第三款之情形），則為使當事人得就此
    爭執得為解決，而規定得訴請司法機關為裁判，但此時因所涉及之事項為私權爭
    執，已非行政救濟途徑所得審酌，故條文所稱之訴請司法機關裁判，應係指訴請
    司法機關裁判有爭執之私權而言，而非裁判行政機關應否受理、審查及公告，否
    則，無異使普通法院審理行政機關依行政權責所為行政行為。又土地法第五十六
    條所稱地政機關受理聲請案件，經審查結果，認為有瑕疪而被駁回者，得向該管
    司法機關訴請確認其權利，如經裁判確認，得依裁判再行聲請登記，就其規定之
    本旨而言，亦應為相同之解釋（即依駁回之理由是否涉及私權爭執而異其受理之
    裁判機關），始為正當。
四、經查，本件被上訴人以因時效取得地上權為由，向上訴人申請地上權登記，經上
    訴人審查結果，因系爭土地所有人高雄縣政府表示不同意，並請求駁回該申請，
    上訴人即以經審查結果涉有私權爭執，而依土地登記規則第五十一條第一項第三
    款駁回，上訴人提起訴願、再訴願及行政訴訟，均遭駁回等情，為兩造所不爭執
    ，且有土地登記申請書、土地登記案件駁回理由書、高雄縣政府訴願決定書及行
    政法院八十九年度判字第一二四一號判決在卷可稽（見原審卷第八～六七頁），
    則本件上訴人駁回申請之理由，顯係因涉及私權爭執，依開說明，被上訴人雖得
    訴請司法機關為裁判，但所請求裁判之對造，應係以對其登記請求權有所爭執之
    高雄縣政府，而非受理登記事務之上訴人，而其訴請裁判之內容，應係其是否已
    因時效取得地上權之實體法上之爭執，且如經裁判結果，認被上訴人已因時效取
    得地上權而得登記為地上權人，上訴人再依該裁判結果為受理登記。然被上訴人
    經本院闡明結果，仍表示其起訴請求之對造為上訴人，訴之聲明之內容則為確認
    與上訴人間就系爭土地之地上權登記請求權存在，請求之法律上依據則為土地法
    第五十六條及土地登記規則第五十一條第一項第三款及第三項等語（見本院卷第
    八四、八五、一０八、一０九頁），則依其所主張為請求之法律上依據，並非賦
    與其對上訴人有確認地上權登記請求權存在之權利，而應係對其權利有所爭執之
    土地所有人即高雄縣政府確認有地上權登記請求權之權利，從而，其以上訴人為
    對造請求確認就系爭土地有地上權登記請求權存在，即屬欠缺權利保護之要件而
    無理由。原審為上訴人敗訴之判決，尚有違誤，上訴意旨指摘原判決不當，求予
    廢棄，為有理由，應予廢棄，並駁回被上訴人之請求。
五、據上論結：本件上訴為有理由，依民事訴訟法第四百五十條、第七十八條，判決
    如主文。
中      華      民      國    九十      年      十二    月      四      日
                                      臺灣高等法院高雄分院民事第四庭
~B1審判長法官  王錦村
~B2法      官  曾錦昌
~B3法      官  林紀元
右為正本係照原本作成。
如對本判決上訴，須於判決送達後二十日內向本院提出上訴狀，其未表明上訴理由者
，應於上訴後二十日內向本院提出上訴理由書（均須按他造當事人之人數附繕本）。
上訴時應提出委任律師或具有律師資格之人之委任狀，並依附註條文規定辦理。
中      華      民      國    九十      年      十二    月      六      日
~B法院書記官  張宗芳
附註：
民事訴訟法第四百六十六條之一：
對於第二審判決上訴，上訴人應委任律師為訴訟代理人，但上訴人或其法定代理人具
有律師資格者，不在此限。
上訴人之配偶、三親等內之血親、二親等內之姻親，或上訴人為法人、中央或地方機
關時，其所屬專任人員具有律師資格並經法院認為適當者，亦得為第三審訴訟代理人。
第一項但書及第二項情形，應於提起上訴或委任時釋明之。
                                                                        Ｄ


司法院資訊處製作；財團法人民間司法改革基金會備份。
